臺灣臺南地方法院民事判決
110年度家繼簡字第3號
原      告  劉建宗  


訴訟代理人  黃厚誠律師
            莊承融律師
被      告  劉萬同  

兼  訴  訟
代  理  人  劉春葉  

被      告  劉春霞  

訴訟代理人  葉貞儀  

被      告  劉慧君  

兼  訴  訟
代  理  人  劉紘妤  

上  一  人
訴訟代理人  何曜男律師
            徐鼎盛律師
上列當事人間請求分割遺產事件，本院於民國3月8日言詞辯論終
結，判決如下：
    主      文
兩造就被繼承人郭玉美所遺留如附表一所示之遺產，應各依如附
表三所示應繼分比例分配為分別共有。
訴訟費用由兩造依如附表三所示應繼分比例負擔。
    事實及理由
一、原告起訴主張：
(一)兩造之被繼承人郭玉美於民國109年5月23日死亡，遺有如附
    表一所示之財產，其繼承人為其配偶即被告劉萬同、長男劉
    笵迪（79年9月16日死亡，由其長女即被告劉慧君及次女即
    被告劉紘妤代位繼承）、次男即原告劉建宗、長女即被告劉
    春葉、次女即被告劉春霞。
(二)被繼承人與其配偶即被告劉萬同於婚姻關係存續中，並未約
    定夫妻財產制，被告劉萬同亦無婚後財產，依民法第1030條
    之1第1項規定，被告劉萬同就被繼承人所遺之財產，請求夫
    妻剩餘財產分配之差額為被繼承人遺產之2分之1，剩餘之2
    分之1部分，再按兩造之應繼分比例為分配。
(三)被告劉萬同已提出書狀主張夫妻剩餘財產分配請求權，原告
    同意被告劉萬同主張之分配比例，即先將被告劉萬同得分配
    之夫妻剩餘財產差額部分扣除，再就其餘遺產依應繼分比例
    為分配。
(四)並聲明：兩造公同共有如附表一所示被繼承人之遺產，依附
    表二所示比例分割為分別共有。　
二、被告則答辯如下：
(一)被告劉萬同、劉春葉答辯略以：
　⒈被告劉萬同與被繼承人於48年9月3日結婚，婚後未約定夫妻
    財產制，依法以法定財產制為夫妻財產制。而被繼承人於10
    9年5月23日死亡，遺有如附表一所示之財產，全部遺產價值
    總計為新臺幣（下同）2,329,800元【計算式：1,835,700＋4
    69,200＋24,900＝2,329,800】。就被告劉萬同依民法第1030
    條之1規定可主張之夫妻剩餘財產分配額，經財政部南區國
    稅局核定為1,096,866元，占全部遺產總價值比例為10000分
    之4707【計算式：1,096,866÷2,329,8000＝0.4707(小數點四
    位以下無條件捨去)】。故被繼承人之遺產應先由被告劉萬
    同取得10000分之4707，剩餘之10000分之5293【計算式：1－
    4707/10000＝5293/10000】部分再由兩造按應繼分比例分配
    。
　⒉被繼承人之繼承人有①其配偶即被告劉萬同、②長男劉笵迪、③
    次男即原告劉建宗、④長女即被告劉春葉、⑤次女即被告劉春
    霞，應繼分比例各為5分之1。故就被繼承人遺產剩餘10000
    分之5293之部分，①至⑤之繼承人比例各為100000之10586【
    計算式：5293/10000×1/5＝10586/100000】。惟②長男劉笵迪
    於79年9月16日死亡，由其長女即被告劉慧君及次女即被告
    劉紘妤代位繼承，該2人比例各為100000分之5293【計算式
    ：10586/100000×1/2＝5293/100000】。
  ⒊故就被繼承人之遺產，被告劉萬同可分配比例為100000分之5
    7656【計算式：4707/10000＋10586/100000＝57656/100000】
    ；原告劉建宗、被告劉春葉、被告劉春霞等三人可分配比例
    各為100000之10586；被告劉慧君、被告劉紘妤等二人可分
    配比例則各為100000分之5293【詳如附表二所示】。
(二)被告劉紘妤答辯略以：
　⒈兩造之應繼分比例為原告劉建宗、被告劉萬同、劉春葉、劉
    春霞各5分之1，被告劉慧君、劉紘妤各10分之1，故就被繼
    承人所遺如附表一所示之財產即應以兩造之應繼分比例為分
    割。
  ⒉原告並未提出被告劉萬同之婚後財產清單及相關證明以供計
    算被告劉萬同與被繼承人之財產差額，難認被告劉萬同對被
    繼承人有剩餘財產差額存在，原告主張分割方法應先扣除被
    告劉萬同之夫妻剩餘財產分配部分，顯無理由。
(三)被告劉春霞、劉慧君陳述意見略以：同意被告劉紘妤之主張
    。
三、兩造不爭執事項：
(一)被繼承人於109年5月23日死亡，遺有如附表一所示遺產。
(二)被繼承人之繼承人為其配偶即被告劉萬同、被告劉慧君、劉
    紘妤（被繼承人之長男劉笵迪於79年9月16日死亡，由其長
    女即被告劉慧君及次女即被告劉紘妤代位繼承）、次男即原
    告劉建宗、長女即被告劉春葉、次女即被告劉春霞。
(三)兩造之應繼分比例為原告劉建宗、被告劉萬同、劉春葉、劉
    春霞各5分之1，被告劉慧君、劉紘妤各10分之1。　　
四、得心證之理由：
(一)按繼承人得隨時請求分割遺產，但法律另有規定或契約另有
    訂定者，不在此限；公同共有物之分割，除法律另有規定外
    ，準用關於共有物分割之規定；又共有物之分割，依共有人
    協議之方法行之。分割方法不能協議決定，或於協議決定後
    因消滅時效完成經共有人拒絕履行者，法院得因任何共有人
    之請求，命為下列之分配：以原物分配於各共有人。但各
    共有人均受原物之分配顯有困難者，得將原物分配於部分共
    有人。原物分配顯有困難時，得變賣共有物，以價金分配
    於各共有人；或以原物之一部分分配於各共有人，他部分變
    賣，以價金分配於各共有人，民法第1164條、第830條第2項
    、第824條第1項及第2項分別定有明文。次按我國民法夫妻
    財產制除另有契約約定外，係採法定財產制，夫或妻各自所
    有其婚前或婚後之財產，並各自管理、使用、收益及處分。
    民法第1030條之1，規定法定財產制關係消滅時，夫或妻得
    就雙方剩餘婚後財產之差額請求分配。所謂差額，係指就雙
    方剩餘婚後財產之價值計算金錢數額而言。上開權利之性質
    ，乃金錢數額之債權請求權，並非存在於具體財產標的上之
    權利，自不得就特定標的物為主張及行使。是以，除經夫妻
    雙方成立代物清償合意（民法第319條規定參照），約定由
    一方受領他方名下特定財產以代該金錢差額之給付外，夫妻
    一方無從依民法第1030條之1規定，逕為請求他方移轉其名
    下之特定財產（最高法院最高法院105年度台上字第1750號
    民事判決意旨參照）。
(二)經查：
　⒈本件原告為被繼承人之繼承人，其依上揭規定請求分割被繼
    承人所遺留如附表一所示遺產，自屬有據。
  ⒉原告及被告劉萬同、劉春葉均主張由被告劉萬同在本件遺產
    分割訴訟中先予分配夫妻剩餘財產差額，並將其得請求部分
    換算比例如附表二所示，故主張兩造就如附表一所示遺產，
    應依如附表二所示比例分割為分別共有。其餘被告則反對上
    揭主張，並主張應依兩造之應繼分比例分割遺產。參諸上揭
    說明，所謂夫妻剩餘財產差額，係指就雙方剩餘婚後財產之
    價值計算金錢數額而言。上開權利之性質，乃金錢數額之債
    權請求權，並非存在於具體財產標的上之權利，被告劉萬同
    與被繼承人各自之婚後剩餘財產，如有差額，被告劉萬同所
    得請求者為金錢數額，並非具體財產標的之權利。原告及被
    告劉萬同、劉春葉所主張之遺產分割方案，係就被繼承人所
    遺留之個別財產，請求被告劉萬同以外之繼承人藉由遺產分
    割方式給付超過被告劉萬同應繼分比例之所有權應有部分，
    以達到分配夫妻剩餘財產差額之目的，顯係就特定標的物為
    主張及行使，並非請求金錢數額，自與民法第1030條之1規
    定不合，尚難准許。
  ⒊原告及被告劉萬同、劉春葉主張之分割方案既與法不合，而
    被告劉紘妤等人主張依兩造應繼分比例分割遺產，堪認符合
    兩造就如附表一所示遺產仍維持分別共有之意願，及符合兩
    造取得遺產之公平性，核屬適當。爰依被告劉紘妤等人之主
    張，就被繼承人所遺留如附表一所示遺產，由兩造依附表三
    應繼分比例分配為分別共有。　　
四、據上論結，原告之訴為有理由，依家事事件法第51條，民事
    第436條第2項、第80條之1，判決如主文。 　　
中　　華　　民　　國　　110 　年　　3 　　月　　29　　日
                   家事法庭     法  官　陳鈺雯
以上正本係照原本作成。
如對本判決上訴，須於判決送達後20日之不變期間內，向本院提
出上訴狀。
中　　華　　民　　國　　110 　年　　3 　　月　　29　　日
                                書記官　李鎧安
　　　　　　　　　　　　　　　　
　　　　　　　　　　　　　　　　
附表一：被繼承人郭玉美之遺產內容
編號 財產種類 坐落地號／建號／門牌號碼 權利範圍 1 土地 臺南市○區○○段0000000地號 63分之29 2 房屋 臺南市○區○○段0000○號 (門牌號碼：臺南市○區○○里○○路○段000號) 全部 3 房屋 臺南市○○區○○里00鄰○○路000巷00弄0號(未辦保存登記) 全部 

附表二：原告主張之遺產分配比例
編號 繼承人 比例 1 劉建宗 100000分之10586 2 劉萬同 100000分之57656 3 劉春葉 100000分之10586 4 劉春霞 100000分之10586 5 劉慧君 100000分之5293 6 劉紘妤 100000分之5293 

附表三：兩造之應繼分比例　　　　　　　　　　　　　　　　
編號 繼承人 比例 1 劉建宗 5分之1 2 劉萬同 5分之1 3 劉春葉 5分之1 4 劉春霞 5分之1 5 劉慧君 10分之1 6 劉紘妤 10分之1